【裁判字號】    89,訴,303
【裁判日期】    890530
【裁判案由】    塗銷抵押權登記
【裁判全文】
臺灣臺南地方法院民事判決  八十九年度訴字第三○三號
    原      告  甲○○
    訴訟代理人  林華生律師
                邱玲子律師
    被      告  台灣中小企業銀行股份有限公司
    法定代理人  蕭介仁
    訴訟代理人  丙○○
                乙○○
右當事人間請求塗銷抵押權登記事件，本院判決如左：
    主    文
原告之訴駁回。
訴訟費用由原告負擔。
    事    實
甲、原告方面：
一、聲明：請求判決被告應於原告給付新台幣（下同）七十六萬九千九百零六元時，
    將坐落台南縣永康市○○段一六五號土地應有部分一萬分之四十四，及該地號上
    建號八八０號即門牌台南縣永康市○○路四一七巷四六弄五之十號ＲＣ造第伍層
    樓房，於民國八十年二月二十七日所為權利價值本金最高限額新台幣三百七十萬
    元之抵押權設定登記予以塗銷；訴訟費用由被告負擔。
二、陳述：
（一）緣原告於八十年六月二十日向訴外人李秋芬買受坐落台南縣永康市○○段一六
      五號土地應有部分一萬分之四十四，及其地上建號八八０號即門牌台南縣永康
      市○○路四一七巷四六弄五之十號ＲＣ造第五層樓房（以下簡稱系爭不動產）
      ，並於八十年八月五日移轉登記為原告所有在案。系爭不動產原係由李秋芬向
      建商南府建設股份有限公司訂購之預售屋故曾向被告辦理購屋貸款，因而設定
      本金最高限額三百七十萬元之抵押權（以下簡稱系爭抵押權），登記予被告，
      但實際貸款金額為三百零四萬元，原告向李秋芬買受時，曾約定該抵押貸款應
      由李秋芬還清並塗銷抵押權登記，因而李秋芬於八十二年七月廿一日與被告決
      算，將當時所餘之本金二百九十三萬零九十四元及利息一萬五千二百八十九元
      全部一次清償完畢，詎被告以李秋芬另擔任其所屬學甲分行訴外人李文雄抵押
      借款人之連帶保證人為由，謂在學甲分行之連帶債務未全部清償以前，拒絕塗
      銷系爭抵押權，以致系爭抵押權迄未塗銷。
（二）惟所謂最高限額抵押權，乃為預定抵押物應提供債權之最高限額所設定抵押權
      ，如所預定擔保之債權非僅限於本金，雖登記為「本金最高限額新台幣○○元
      」，其約定利息，遲延利息及約定擔保範圍內之違約金，固為抵押權效力之所
      及，但仍受最高額之限制，此為七十五年五月卅一日最高法院七十五年第十次
      民事庭會議決議以來，實務上一致之見解。又最高限額抵押契約定有存續期間
      者，其期間雖未屆滿，然若其擔保之債權所由生之契約已合法終止或因其他事
      由而消滅，且無既存之債權，而將來亦確定不再發生債權，其原擔保之存續期
      間所可發生之債權，已確定不存在，依抵押權之從屬性，應許抵押人請求塗銷
      抵押權設定登記，最高法院八十三年度台上字第一０五五號判決，已列為判例
      可按。
（三）本件抵押不動產，係李秋芬向建商南府建設公司訂購之預售屋，一般預售屋價
      款之給付方式，例均分為自備款及貸款兩部分，自備款部分係由訂購人按施工
      進度分期付款，貸款部分則委由建商以訂購之不動產向銀行抵押貸款給付，即
      一般所謂之「購屋貸款」，故被告核貸後，即逕將貸款金額撥付南府建設公司
      ，而後由李秋芬按一般房貸分二十年攤還本息。故系爭最高限額抵押權之基礎
      關係，顯在此項兩造間，為貸款向建商給付房屋價金，分二十年攤還本息之法
      律關係上，李秋芬與被告間，訂立系爭抵押權設定契約之目的，在於借款給付
      購屋價金分二十年攤還本息而已，並非就擔任訴外人李文雄之連帶債務擔供擔
      保。因而李秋芬於系爭本金最高限額三百七十萬元之抵押權完成設定登記後之
      八十年三月四日，由被告核貸三百零四萬元撥付建設公司之翌月起，即每月按
      被告之通知，繳付為期二十年應攤還之本息，嗣因已將系爭不動產轉賣原告，
      為履行其還款並塗銷系爭抵押權設定登記之義務，於八十二年七月廿一日與被
      告決算，將本金餘額二百九十三萬零九十四元及至決算日之利息一萬五千二百
      八十九元，一次全部付清，以終止抵押契約。李秋芬為終止抵押契約，於八十
      二年七月廿一日將系爭購屋貸款本息全部還清時，連同其前按月分期攤還之本
      息合計，雖達三百八十三萬三千五百五十三元，但決算終止時，本金餘額及應
      繳利息，尚不及三百七十萬元之最高限額，且李秋芬於簽訂抵押權設定契約書
      時，又承諾系爭抵押權所擔保之債權，在所定之最高限額以內，包括被告所屬
      各分支機構，現在及將來所負之票據、借款、墊款、保證等債務，而李秋芬當
      時在被告所屬之學甲分行尚有保證債務未清償，因而被告不同意塗銷系爭抵押
      權，似尚有理，但如在決算所餘本金及應繳利息外，多清償保證債務部分之七
      十五萬四千六百十七元，以補足三百七十萬元之最高限額，則被告應無拒絕塗
      銷系爭抵押權之理。
（四）李秋芬既已於八十二年七月廿一日將全部購屋貸款決算還清，原告又願在最高
      限額範圍內補足清償七十六萬九千九百零六元（一萬五千二百八十九元之利息
      不予算入最高限額內），則在最高限額範圍內即無既存債權，且李秋芬原擔保
      之存續期間所可發生之債權，基於上述購屋貸款之基礎關係，已確定不存在，
      依上開判例意旨，自無不許原告請求被告塗銷系爭抵押權登記之理，況同一案
      例，訴外人戴坤雄向被告辦理購屋貸款後，因將抵押不動產轉賣陳韻如，亦與
      被告決算一次付清全部購屋貸款餘額後，被告以戴坤雄在被告所屬學甲分行另
      有負債為由拒絕塗銷抵押權之際，陳韻如補足決算清償之本金至其最高限額後
      ，被告已予塗銷抵押權在案，是以原告之請求，尤屬有據。
三、證據：提出還款明表細表影本、土地及建物登記簿謄本、載坤雄利息收據及建物
    謄本影本等件為證。
乙、被告方面：
一、聲明：求為判決如主文所示。
二、陳述：
（一）按所謂最高限額之抵押契約，係指所有人提供抵押物與債權人訂立在一定金額
      之限度內，擔保現在已發生及將來可能發生之債權之抵押權設定契約而言。此
      種抵押權所擔保之債權，除訂約時已發生之債權外，即將來發生之債權，在約
      定限額之範圍內，亦為抵押權效力所及。雖抵押權存續期間內已發生之債權，
      因清償或其他事由而減少或消滅，原訂立之抵押契約依然有效，嗣後在存續期
      間內陸續發生之債權，債權人仍得對抵押物行使權利。此種抵押契約如未定存
      續期間，其性質與民法第七百五十四條第一項所定就連續發生之債務為保證而
      未定有期間之保證契約相似，類推適用同條項規定，抵押人固得隨時通知債權
      人終止抵押契約，對於終止契約後發生之債務，不負擔保責任。反之，此種抵
      押契約定有存續期間者，訂立契約之目的，顯在擔保存續期間內所發生之債權
      ，凡在存續期間所發生之債權，皆為抵押權效力所及，於存續期間屆滿前所發
      生之債權，債權人在約定限額範圍內，對於抵押物均享有抵押權。除債權人拋
      棄為其擔保之權利外，自無許抵押人於抵押權存續期間屆滿前，任意終止此種
      契約。縱令嗣後所擔保之債權並未發生，僅債權人不得就未發生之債權實行抵
      押權而已，非謂抵押人得於存續期間屆滿前終止契約而享有請求塗銷抵押權設
      定登記之權利，最高法院六十六年台上字第一○九七號判例要旨，著有前例可
      資參照，爰原告起訴狀理由四，謂原告已合法終止本案系爭之抵押契約之說詞
      ，即難謂適法及可採也，於此合先敘明。
（二）次案本件系爭抵押契約之訴外人之債務人兼擔保物提供人李秋芬，李秋芬同時
      擔任訴外人李文雄向被告銀行學甲分行借款五百六十八萬元之債務之連帶保證
      人，截至本案訴狀繕本送達之日止，尚滯欠被告五百三十三萬四千一百七十元
      之本金及如確定之支付命令所示之利息及違約金之連帶保證債務未蒙清償，而
      此一保證債務既為本件系爭之抵押權之效力所及，於系爭抵押債權尚未清償前
      ，被告要無可能任意拋棄此一擔保物權。本案惟於原告代償五百三十三萬四千
      一百七十元之本金及如確定之支付命令所示之利息及違約金後，被告始有可能
      同意塗銷系爭之抵押權登記，原告僅願代償顯不相當之七十六萬九千九百零六
      元整，即欲請求被告同意塗銷系爭之抵押權登記，其請求權基礎，即難謂為適
      法有據。
三、證據：提出本院八十四年度促字第一八五○號支付命令及確定證明、借據、他項
    權利證明書、抵押權設定契約書暨其他特約事項、借款申請書、八十四年度授信
    客戶異動資料（以上均為影本）為證。
    理    由
一、原告起訴主張：伊於八十年六月二十日向訴外人李秋芬買受系爭不動產，並於八
    十年八月五日移轉登記為原告所有在案。系爭不動產原係由李秋芬向建商南府建
    設股份有限公司訂購之預售屋故曾向被告辦理購屋貸款，因而設定本金最高限額
    三百七十萬元之抵押權登記予被告，但實際貸款金額為三百零四萬元，原告向李
    秋芬買受時，曾約定該抵押貸款應由李秋芬還清並塗銷抵押權登記，因而李秋芬
    於八十二年七月廿一日與被告決算，將當時所餘之本金二百九十三萬零九十四元
    及利息一萬五千二百八十九元全部一次清償完畢，詎被告以李秋芬另擔任其所屬
    學甲分行訴外人李文雄抵押借款人之連帶保證人為由，謂在學甲分行之連帶債務
    未全部清償以前，拒絕塗銷系爭抵押權，以致系爭抵押權迄未塗銷。李秋芬為終
    止抵押契約，於八十二年七月廿一日將系爭購屋貸款本息全部還清決算終止時，
    本金餘額及應繳利息，尚不及三百七十萬元之最高限額，因而被告不同意塗銷系
    爭抵押權，似尚有理，但如在決算所餘本金及應繳利息外，多清償保證債務部分
    之七十五萬四千六百十七元，以補足三百七十萬元之最高限額，則被告應無拒絕
    塗銷系爭抵押權之理，因求為被告應於原告給付七十六萬九千九百零六元時，將
    系爭抵押權設定登記予以塗銷之判決。
二、被告則以：訴外人李秋芬以系爭不動產設定本金最高限額抵押權三百七十萬元予
    被告，以擔保對被告（包括總行及所屬各分支機構），在抵押權設定契約書所定
    之本金最高限額以內，現在（包括過去所負現在尚未清償）及將來所負之借款、
    保證等本息、違約金之債務清償。而訴外人李秋芬截至本案訴狀繕本送達之日止
    ，尚滯欠被告五百三十三萬四千一百七十元之本金及利息、違約金，有鈞院八十
    四年度促字第一八五○號支付命令及確定證明書可據，而此一保證債務既為本件
    系爭之抵押權之效力所及，於系爭抵押債權尚未清償前，被告要無可能任意拋棄
    此一擔保物權。本案惟於原告代償五百三十三萬四千一百七十元之本金及利息、
    違約金後，被告始有可能同意塗銷系爭之抵押權登記，原告僅願代償顯不相當之
    七十六萬九千九百零六元，即欲請求被告同意塗銷系爭之抵押權登記，其請求權
    基礎，即難謂為適法有據等語，資為抗辯。
三、查訴外人李秋芬於八十年二月十二日，以系爭不動產為標的物為被告設定系爭抵
    押權，並書具借款申請書向被告銀行岡山分行借款三百零四萬元，嗣訴外人李秋
    芬於八十二年七月二十一日向被告銀行岡山分行清償上開借款完畢之事實，為兩
    造所不爭執，復有卷附原告提出之系爭不動產登記簿謄本，被告銀行岡山分行出
    具之借據影本、他項權利證明書影本、抵押權設定契約書暨其他特約事項影本、
    借款申請書影本為證，應堪信為真實；次查被告主張訴外人李文雄於八十年一月
    二十九日向被告銀行學甲分行借款五百六十八萬元，約定自八十年二月二十九日
    起至一百十年一月二十九日止按月分期清償，如有一期不履行即視為債務全部到
    期，目前尚積欠五百三十三萬四千一百七十元之本金及利息、違約金，仍未清償
    等情，提出本院八十四年度促字第一八五０號支付命令及其確定證明書、借據及
    八十四年度授信客戶異動資料等件為證，此為原告所不爭，亦可信為真實。是以
    本件所應審酌者為：訴外人李秋芬所填寫之貸款申請書是否亦為本件抵押權設定
    契約所擔保之消費借貸契約內容之一部，而得拘束被告，及本件最高限額抵押權
    所擔保之債務是否僅餘七十六萬九千九百零六元未清償，原告得得否於抵押權存
    續期間內主張給付七十六萬九千九百零六元之同時，被告應將系爭抵押權設定登
    記予以塗銷。經查：
（一）按所謂最高限額抵押契約，係指所有人提供抵押物與債權人訂立在一定金額限
      度內，擔保現在已發生或將來可能發生之債權之抵押權設定契約而言。此種抵
      押權所擔保之債權，除訂約時已發生之債權外，即將來發生之債權，在約定限
      額之範圍內，亦為抵押權效力所及。雖抵押權存續期間內己發生之債權，因清
      償或其他事由而減少或消滅，原訂立之抵押契約依然有效，嗣後在存續期間內
      陸續發生之債權，債權人仍得對抵押物行使權利。此種抵押權契約定有存續期
      者，訂立契約之目的，顯在擔保存續期間內所發生之債權，凡在存續期間所發
      生之債權，皆為抵押權效力所及，於存續期間屆期滿前所發生之債權，債權人
      在約定限額範圍內，對於抵押物均享有抵押權，除債權人拋棄為其擔保之權利
      外，自無許抵押人於抵押權存續期間屆滿前，任意終止此種契約，最高法院六
      十六年臺上字第一０九七號著有判例。
（二）本件訴外人李秋芬於八十年二月十二日與上訴人訂定抵押權設定契約，並以「
      其他特約事項」為其附件，觀之其他特約事項內容僅有八條，依該特約事項第
      一條內容為「擔保物提供人即訴外人李秋芬為擔保債務人對抵押權人即被告（
      包括總行及所屬各分支機構），在抵押權設定契約書所定之本金最高限額以內
      ，現在（包括過去所負現在尚未清償）及將來所負之票據、借款、墊款、保證
      等債務及其他債務（如應返還之押租金等），並包括其利息、遲延利息、違約
      金、實行抵押權費用、損害賠償及其他有關費用之清償」，有系爭抵押權設定
      契約書及其他特約事項在卷可稽，本件訴外人李秋芬於抵押權設定契約書聲請
      登記以外之約定事項欄２「如附件其他特約事項所載」押章，足徵訴外人李秋
      芬知悉且同意前揭特約事項第一條所定，該等債務為系爭抵押權所擔保。又本
      件被告先於八十年二月十二日與訴外人李秋芬簽訂最高限額抵押權設定契約書
      後，方於同年三月四日核准訴外人李秋芬之貸款申請，兩造間始成立消費借貸
      契約，有貸款申請書、調查表可考，顯見系爭抵押權設定登記非專為本件貸款
      所設定，本件貸款債務僅為系爭抵押權所擔保抵押債務之一部，雖訴外人李秋
      芬填寫之貸款申請書及調查表上記載本借款係用於購買房屋，固有該申請書附
      卷可憑，惟此僅為訴外人李秋芬消費借貸之動機，對於消費借貸契約之成立，
      並非重要因素，原告主張訴外人李秋芬與被告間，訂立系爭抵押權設定契約之
      目的，在於借款給付購屋價金分二十年攤還本息而已，故系爭最高限額抵押權
      之基礎關係，顯在此項兩造間，為貸款向建商給付房屋價金，分二十年攤還本
      息之法律關係上云云，尚不足採。又按抵押權為不動產物權，非經登記，不生
      效力，故抵押權所擔保債權如何，應依設定登記內容定之，再者，抵押權所擔
      保之債權，其種類及範圍，屬於抵押權之內容，依法應經登記，始生物權之效
      力，惟地政機關辦理土地登記時，其依法令應行登記之事項，如因內容過於
      長，登記簿所列各欄篇幅不能容納記載，可以附件記載，作為登記簿之一部分
      ，關於最高限額抵押權所擔保之債權，如未於土地登記簿一一記載，在目前可
      以其聲請登記時提出之最高限額抵押權設定契約書，視為登記簿之附件，在該
      契約書上記載之該抵押權所擔保之債權，均認為抵押權效力所及（最高法院七
      十六年度第六次民事庭決定(一)參看），本件訴外人李秋芬於貸款申請書及調查
      表其上所記載之「用於購買房屋」，既未經登記，亦未載於抵押權設定契約書
      ，如上說明，凡合於特約事項第一條所定之債務，均為系爭抵押權擔保範圍所
      及，至堪認定。尤難認本件最高限額抵押權僅限於擔保原告前述「用於購買房
      屋」之特定債權。
（三）訴外人李秋芬既同時擔任訴外人李文雄向被告銀行學甲分行借款五百六十八萬
      元之債務之連帶保證人，此項借貸清償日期在系爭抵押權存續期間內，本即為
      系爭抵押權擔保效力所及，訴外人李秋芬截至本案訴狀繕本送達之日止，既尚
      滯欠被告五百三十三萬四千一百七十元之本金、利息及違約金未清償，訴外人
      李秋芬所負此部分債務，為系爭抵押權效力所及，應無疑義。
四、綜上所述，本件系爭抵押權所擔保之債權，既尚有五百三十三萬四千一百七十元
    之本金、利息及違約金未清償，原告亦未舉證證明被告同意於原告給付七十六萬
    九千九百零六元之同時，即拋棄為其擔保之權利，從而原告訴請於其給付七十六
    萬九千九百零六元之同時，被告應塗銷系爭抵押權登記，自屬無據，不能准許。
五、結論：原告之訴為無理由，依民事訴訟法第七十八條，判決如主文。
中      華      民      國    八十九    年      五      月      三十    日
                                臺灣臺南地方法院民事第二庭
~B法      官  翁金緞
右為正本係照原本作成
如對本判決上訴，須於判決送達後廿日內向本院提出上訴狀
中      華      民      國    八十九    年      五      月      三十    日
~B法院書記官  陳著振


司法院資訊處製作；財團法人民間司法改革基金會備份。
